臺灣士林地方法院民事判決　　　　　　　　　　　　　九十三年度訴字第三一四號
　　原　　　告　國立陽明大學
　　法定代理人　甲○○
　　原　　　告　行政院國軍退除役官兵輔導委員會
　　法定代理人　己○○
　　共　　　同　張珮琦律師
　　訴訟代理人
　　被　　　告　乙○○
　　　　　　　　丁○○
　　　　　　　　戊○○
　　　　　　　　丙○○
右當事人間拆屋還地事件，本院於民國九十三年十一月十九日言詞辯論終結，判決如
下：
    主    文
一被告乙○○、戊○○、丙○○應自坐落台北市○○區○○段三小段二二七、二二七
  之九、二二七之一二地號土地如附圖所示Ａ部分（面積五五‧一七平方公尺）、Ｂ
  部分（面積一六‧九七平方公尺）、Ｃ部分（面積四六‧三九平方公尺）、Ｄ部分
  （面積三六‧○五平方公尺）、Ｅ部分（面積五‧二七平方公尺）、Ｆ部分（面積
  六‧○六平方公尺）、Ｇ部分（面積二○‧九七平方公尺）之建物（合計一八六‧
  八八平方公尺）遷出。
二被告乙○○應將第一項所示建物拆除，並將建物所占用如附圖所示台北市○○區○○段三小段二二七地號土地（面積一五○‧六六平方公尺）返還原告國立陽明大學
  ，將該建物所占用如附圖所示之同地段二二七之九地號土地（面積三五‧二三平方
  公尺）、二二七之一二地號土地（面積○‧九九平方公尺）返還原告行政院國軍退
  除役官兵輔導委員會。
三被告乙○○應給付原告國立陽明大學新台幣貳拾陸萬貳仟柒佰壹拾伍元，及自民國
  九十三年四月一日起，至返還原告國立陽明大學如第二項所示占用之台北市○○區
  ○○段三小段二二七地號土地之日止，按月給付原告國立陽明大學新台幣伍仟壹佰
  拾陸元。
四被告乙○○應給付原告行政院國軍退除役官兵輔導委員會新台幣貳拾貳萬柒仟零柒
  拾壹元，及自民國九十三年四月一日起，至返還原告行政院國軍退除役官兵輔導委
  員會如第二項所示占用之台北市北投區○○○○段二二七之九、二二七之一二地號
  土地之日止，按月給付原告行政院國軍退除役官兵輔導委員會新台幣貳仟壹佰零壹
  元。
五本判決第一、二項履行期間為伍個月。
六原告其餘之訴駁回。
七訴訟費用由被告乙○○負擔十分之九，餘由被告戊○○、丙○○負擔。
八本判決第一項、第二項於原告以新台幣柒拾柒萬元或同額之第一銀行可轉讓定期存
  單為被告乙○○、戊○○、丙○○供擔保後，得假執行。
九本判決第三項於原告國立陽明大學以新台幣玖萬元或同額之第一銀行可轉讓定期存
  單為被告乙○○供擔保後，得假執行。
十本判決第四項於原告行政院國軍退除役官兵輔導委員會以新台幣捌萬元或同額之第
  一銀行可轉讓定期存單為被告乙○○供擔保後，得假執行。
十一原告其餘假執行之聲請駁回。
    事實及理由
一、原告起訴主張：原告國立陽明大學（以下簡稱：陽明大學）為台北市○○區○○
    段三小段二二七地號國有土地（以下稱：系爭二二七地號土地）管理人，原告行
    政院國軍退除役官兵輔導委員（以下簡稱：退輔會）則為同地段二二七之九地號
    、二二七之一二地號國有土地（以下稱：系爭二二七之九、二二七之一二地號土
    地）管理機關。被告乙○○與其子女即被告丁○○、戊○○、丙○○在前開土地
    上，任意搭建違章建築占有土地，經原告陽明大學數度通知儘速遷移，並返還占
    用土地原告陽明大學、退輔會管理之國有土地未果，為此依民法第七百六十七條
    之規定，訴請被告將前開占用範圍內之建物拆除，將土地返還原告；另依民法第
    一百七十九條、第一百八十四條、第一百八十五條規定，請求被告連帶給付占用
    土地期間按申報地價年息百分之十計算之損害金。並聲明：(一)被告乙○○、丁○○、戊○○、丙○○應自坐落系爭二二七、二二七之九、二二七之一二地號上如
    附圖所示建物Ａ、Ｂ、Ｃ、Ｄ、Ｅ、Ｆ、Ｇ遷出。(二)被告乙○○、丁○○、戊○○、丙○○應將坐落系爭二二七地號如附圖所示面積一五○‧六六平方公尺之Ａ
    、Ｂ、Ｃ、Ｄ、Ｇ地上建物拆除，並將土地返還原告陽明大學。(三)被告乙○○、
    丁○○、戊○○、丙○○應將坐落系爭二二七之九地號如附圖所示面積三五‧二
    三平方公尺之Ｄ、Ｅ、Ｆ地上建物拆除，並將土地返還原告退輔會。(四)被告乙○○、丁○○、戊○○、丙○○應將坐落於系爭二二七之一二地號如附圖所示面積
    ○‧九九平方公尺之Ｃ、Ｄ地上建物拆除，並將土地返還原告退輔會。(五)被告乙○○、丁○○、戊○○、丙○○應連帶給付原告陽明大學新台幣（下同）四十三
    萬七千八百五十八元，及自起訴狀送達日翌日起至清償日止，按週年利率百分之
    五計算之利息；暨自起訴狀送達日翌日起，至返還系爭二二七地號土地予原告陽
    明大學之日止，按月連帶給付原告陽明大學八千五百九十三元。(六)被告乙○○、
    丁○○、戊○○、丙○○應連帶給付原告退輔會三十七萬八千四百四十九元，及
    自起訴狀送達日翌日起至清償日止，按週年利率百分之五計算之利息；暨自起訴
    狀送達日翌日起，至返還系爭二二七之九、二二七之一二地號土地予原告退輔會
    之日止，按月連帶給付原告退輔委會三千五百零二元。(七)願以第一銀行可轉讓定
    期存單供擔保，請准宣告假執行。
二、被告乙○○以：原告所有門牌號台北市北投區○○○路一五○號建物（以下稱：
    系爭建物）與原告陽明大學正門有相當距離，不致妨害原告陽明大學，拆除系爭
    建物對原告亦無任何利益，被告係不得已始居住該處等語。被告戊○○、丙○○
    以：系爭建物係被告乙○○所建，所有權人是被告乙○○，唯被告乙○○始得決
    定拆除與否，被告可配合遷出系爭建物，但希望酌給遷讓之時間，亦不同意給付
    原告所請求之損害金。被告丁○○則以：自九十一年間結婚後即遷離系爭建物，
    未有其所之物品留在屋內各等語為辯。並均聲明：原告之訴駁回。
三、原告主張系爭二二七地號土地管理機關為原告陽明大學，系爭二二七之九、二二
    七之一二地號土地管理機關為原告退輔會，被告乙○○、戊○○、丙○○所居住
    之系爭未辦保存登記建物即門牌號碼台北市北投區○○○路一五○號建物分別占
    用系爭二二七、二二七之九、二二七之一二地號土地如附圖所示Ａ、Ｂ、Ｃ、Ｄ
    、Ｆ、Ｇ等部分（占用面積各如附圖所示），業據原告提出與所述相符之土地登
    記謄本、戶籍謄本，並經本院至現場勘驗查明（本院九十三年五月二十七日、十
    月十三日勘驗筆錄），囑託台北市士林地政事務所製有如附圖所示複丈成果圖附
    卷可稽，且為被告所不爭執，自堪認為真實。至原告主張系爭建物係被告乙○○
    與其餘被告丁○○、戊○○、丙○○所共同搭建，被告丁○○仍居住於系爭建物
    等情，為被告所否認，雖原告就此提出戶籍謄本為證，惟查：(一)戶籍謄本僅得認
    定被告丁○○、戊○○、丙○○設籍「台北市北投區○○○路一五○號」之事實
    ，無法證明前開被告參與起造系爭建物或取得系爭建物事實上處分權；(二)再衡諸
    我國社會常情及現況，設籍與事實上居住處所並非完全一致者所在多有，戶籍資
    料顯非得作為占有與否之唯一證據；(三)參以依戶籍謄本所載，被告丁○○確已於
    九十一年一月十日結婚，本院二次勘驗現場時原告並未主張、本院亦未發現系爭
    建物內有何被告丁○○個人物品，原告復未能舉其他事證以實其說，堪信被告所
    稱系爭建物係被告乙○○一人所建，被告丁○○已於九十一年間遷出系爭房屋之
    事實為真。
四、按所有人對於無權占有或侵奪其所有物者，得請求返還之。對於妨害其所有權者
    ，得請求除去之，民法第七百六十七條定有明文。次按國有財產撥給各地國家機
    關使用者，名義上雖仍為國有，實際上即為使用機關行使所有人之權利，故對於
    是類財產，應准由管領機關起訴，代國家主張所有權人之權利，最高法院亦著有
    五十一年台上字第二六八○號判例可資參照。又房屋之拆除，為事實上之處分行
    為，未經辦理所有權第一次登記之建物，僅所有人或有事實上處分權之人，方有
    拆除之權限（最高法院九十二年度第一六○四號判決意旨參照）。查本件系爭建
    物占用原告所管理之系爭二二七、二二七之九、二二七之一二等地號土地，占用
    部分係如附圖所示Ａ部分（面積五五‧一七平方公尺）、Ｂ部分（面積一六‧九
    七平方公尺）、Ｃ部分（面積四六‧三九平方公尺）、Ｄ部分（面積三六‧○五
    平方公尺）、Ｅ部分（面積五‧二七平方公尺）、Ｆ部分（面積六‧○六平方公
    尺）、Ｇ部分（面積二○‧九七平方公尺），系爭建物為被告乙○○所起造，現
    為被告乙○○、戊○○、丙○○共同居住使用等事實堪以認定已如前述，兩造間
    復無債權約定、物權設定作為被告占有使用系爭土地之權源，自屬無權占有，是
    原告訴請被告乙○○、戊○○、丙○○應自如附圖Ａ、Ｂ、Ｃ、Ｄ、Ｅ、Ｆ、Ｇ
    等部分建物遷出以排除所有權之妨害，被告乙○○應將附圖所示Ａ部分（面積五
    五‧一七平方公尺）磚造隔間建物、Ｂ部分（面積一六‧九七平方公尺）塑膠屋
    頂建物、Ｃ部分（面積四六‧三九平方公尺）磚造隔間建物、Ｄ部分（面積三六
    ‧○五平方公尺）木板隔間建物、Ｅ部分（面積五‧二七平方公尺）木板隔間建
    物、Ｆ部分（面積六‧○六平方公尺）木板隔間建物、Ｇ部分（面積二○‧九七
    平方公尺）木板隔間建物拆除，將附圖所示Ａ部分占用系爭二二七地號土地面積
    五五‧一七平方公尺、Ｂ部分占用系爭二二七地號土地面積一六‧九七平方公尺
    、Ｃ部分占用系爭二二七地號土地面積四六‧二四平方公尺、Ｄ部分占用系爭二
    二七地號土地面積一一‧三一平方公尺、Ｇ部分占用系爭二二七地號土地面積二
    ○‧九七平方公尺返還原告陽明大學；將附圖所示Ｃ部分占用系爭二二七之一二
    地號土地面積二二‧一七平方公尺、Ｄ部分占用系爭二二七之九地號土地面積二
    三‧九○平方公尺、占用系爭二二七之一二地號土地面積○‧八四平方公尺，Ｅ
    部分占用系爭二二七之九地號土地面積五‧二七平方公尺，Ｆ部分占用系爭二二
    七之九地號土地面積六‧○六平方公尺返還原告退輔會，自屬有據。又原告陽明
    大學、退輔會既均為系爭土地管理機關，系爭占用土地合計達一八六‧八八平方
    公尺，對原告應有相當之利用價值，其權利之主張有其正當性，難認有何權利濫
    用或違反誠信原則之情，被告乙○○抗辯拆除系爭建物對原告並無利益云云，自
    難執為拒絕拆除之合法依據。至原告另訴請被告丁○○、戊○○、丙○○拆除系
    爭建物，訴請被告丁○○遷讓部分，因被告丁○○、戊○○、丙○○並非系爭建
    物所有權人或處分權人，被告丁○○並未居住系爭建物等事實已如前述，揆諸前
    揭說明，原告訴請被告丁○○、戊○○、丙○○拆除系爭建物並返還占用之土地
    ，訴請被告丁○○應自系爭建物遷出，即屬無據。
五、按無權占用他人之土地，可能獲得相當於租金之利益為社會通常之觀念，而土地
    所有人因此受有相當於租金之損害，自得依民法第一百七十九條前段之規定，請
    求相當於租金之不當得利（最高法院六十一年台上字第一六九五號判例意旨參照
    ）。次按租用基地建築房屋，其租金以不超過土地申報總價額年息百分之十為限
    ，土地法第一百零五條、第九十七條規定甚明。又所謂土地之總價額，土地法施
    行法第二十五條規定，依法定地價；而法定地價，依土地法第一百四十八條規定
    ，係為土地所有人依該法規定所申報之地價。另平均地權條例施行細則第二十一
    條規定：公有土地及依平均地權條例第十六條規定照價收買之土地，以各該宗土
    地之公告地價為申報地價，免予申報。又被告自承系爭房屋係於本院八十四年訴
    字第四八三號拆屋還地事件執行後移至現址建築房屋（本院九十三年十月十三日
    勘驗筆錄），查前開拆屋還地事件經分本院八十六年度執字第一一五三號執行事
    件，該執行事件係於八十六年五月二十一日執行拆除完畢，業據本院調取前開執
    行事件案卷查明屬實，是被告於八十八年三月之前應已占用系爭土地建屋應可認
    定，原告請求自八十八年三月起算之不當得利，自屬有據。系爭二二七、二二七
    之九、二二七之十二歷年公告地價即申報地價分別如附表一所示，有原告所提地
    價謄本資料在卷可憑。另經本院現場勘驗之結果，被占用之系爭土地坐落山坡地
    ，需經由台階出入鄰接馬路，並無商家，然鄰近捷運奇岩站，步行可達（本院九
    十三年五月二十七日勘驗筆錄），是綜合審酌土地之位置、工商業繁榮程度、被
    告利用基地之經濟價值及所受利益等因素，認前開土地租金以申報地價年息百分
    之六計算為相當，原告主張應以申報地價百分之十計算，尚嫌過高。據上，原告
    陽明大學請求被告乙○○給付自八十八年三月起至九十三年二月止之不當得利損
    害金二十六萬二千七百十五元，及自九十三年四月一日起，至被告乙○○返還系
    爭二二七地號土地之日止，按月以五千一百五十六元計付之不當得利，自屬有據
    ；原告退輔會請求被告乙○○給付自八十八年三月起至九十三年二月止之不當得
    利損害金二十二萬七千零四十一元，及自九十三年四月一日起，至被告乙○○返
    還系爭二二七之九、二二七之一二地號土地之日止，按月以二千一百零一元計付
    之不當得利，亦屬有據（計算式詳附表二）。又原告此部分本於不當得利所為請
    求既經准許，其就同一主張併依侵權行為法律關係而為請求，即無審酌必要，附
    此敘明。
六、再系爭建物係被告乙○○所建已如前述，占有系爭土地之侵權行為事實於建物建
    築完成時成立，使用土地受有利益而使原告受有損害之原因，亦為系爭建物坐落
    其上所致，被告丁○○（九十一年以前）、戊○○、丙○○是否居住系爭建物之
    內，均不影響系爭土地已為被告乙○○占有之事實，是告丁○○、戊○○、丙○○應非共同侵權行為人，其經被告乙○○同意居住系爭建物內所受使用系爭建物
    之利益，與原告所受不能使用土地之損害間亦直接或相當無因果關係，是原告另
    本於侵權行為、不當得利法律關係，訴請被告丁○○、戊○○、丙○○連帶給付
    損害金，即屬無據，應予駁回。
七、按判決所命之給付，其性質非長期間不能履行或經原告同意者，法院得於判決內
    定相當之履行期間，民事訴訟法第三百九十六條第一項定有明文。查原告訴請拆
    除之系爭建物，為被告乙○○、戊○○、丙○○長期居住之處所，審酌其因一時
    覓地搬遷不易，且建物部分拆遷亦須先預為規劃，核其性質非長時間不能履行，
    原告就履行期間亦當庭表示並無意見（本院九十三年十一月十九日言詞辯論筆錄
    ），爰斟酌該實際情況，就被告應拆屋還地部分定履行期間為五個月，以資兼顧
    。
八、從而，原告本於右揭原因事實，依民法第七百六十七條規定，請求：(一)被告乙○○、戊○○、丙○○應自坐落台北市○○區○○段三小段二二七、二二七之九、
    二二七之一二地號土地如附圖所示Ａ部分（面積五五‧一七平方公尺）、Ｂ部分
    （面積一六‧九七平方公尺）、Ｃ部分（面積四六‧三九平方公尺）、Ｄ部分（
    面積三六‧○五平方公尺）、Ｅ部分（面積五‧二七平方公尺）、Ｆ部分（面積
    六‧○六平方公尺）、Ｇ部分（面積二○‧九七平方公尺）之建物（合計一八六
    ‧八八平方公尺）遷出；(二)被告乙○○應將前開建物拆除，並將建物所占用如附
    圖所示台北市○○區○○段三小段二二七地號土地（面積一五○‧六六平方公尺
    ）原告陽明大學，將該建物所占用如附圖所示之同地段二二七之九地號土地（面
    積三五‧二三平方公尺）、二二七之一二地號土地（面積○‧九九平方公尺）返
    還原告退輔會；另依不當得利法律關係，訴請：(一)被告乙○○應給付原告陽明大
    學二十六萬二千七百十五元，及自九十三年四月一日起，至返還原告陽明大學系
    爭所占用之系爭二二七地號土地之日止，按月給付原告陽明大學五千一百十六元
    。(二)被告乙○○應給付原告退輔會二十二萬七千零七十一元，及自九十三年四月
    一日起，至返還原告退輔會系爭占用之台北市北投區○○○○段二二七之九、二
    二七之一二地號土地之日止，按月給付原告二千一百零一元，為有理由，應予准
    許。逾上述部分之請求，則為無理由，應予駁回。
九、本件原告陳明願供擔保請准宣告假執行，就其勝訴部分，經核無不合，爰酌定相
　　當擔保金予以准許；至其敗訴部分，其假執行之聲請已失所附麗，應予駁回。
十、本案事證已臻明確，兩造其餘攻擊防禦方法及所提未經援用之證據，經本院審酌
　　後，核與判決結果不生影響，自無逐一詳予論駁之必要，併此敘明。
十一、訴訟費用負擔之依據：民事訴訟法第七十九條、第八十五條第一項但書。
中　　　華　　　民　　　國　　九十三　　年　　十二　　月　　　三 　　　日
                                        臺灣士林地方法院民事第二庭
                                            法      官  王本源
右為正本係照原本作成。
如對本判決上訴須於判決送達後廿日內向本院提出上訴狀。
中　　　華　　　民　　　國　　九十三　　年　　 十二 　　月　　　十　　　日
                                            法院書記官  戴顯澄
附表一：
┌──────┬─────┬──────┬────────┐
│地        號│二二七地號│二二七之九  │二二七之一二    │
├──────┼─────┼──────┼────────┤
│八十六年七月│4467元/㎡ │16540元/㎡  │16540元/㎡（註）│
├──────┼─────┼──────┼────────┤
│八十九年七月│6276元/㎡ │23000元/㎡  │23000元/㎡      │
├──────┼─────┼──────┼────────┤
│九十三年一月│6844元/㎡ │11600元/㎡  │11600元/㎡      │
└──────┴─────┴──────┴────────┘
註：二二七之一二地號土地係八十九年七月二十五日分割自二二七之九地號土地，故
    八十六年七月之申報地價應與二二七之九地號相同。
附表二：
一被告乙○○應給付原告陽明大學之不當得利：
  占用二二七地號面積合計一五○‧六六平方公尺
  55.17(Ａ) +16.97(Ｂ)+46.24(Ｃ)+11.3(Ｄ)+20.97(Ｇ)=150.66
(一)八十八年三月至八十九年六月（一年四個月）
  4467×150.66×16/12×6%=53840（元以四捨五入，以下同）
(二)八十九年七月至九十二年十二月（三年六個月）
  6276×150.66×42/12×6%=198564
(三)九十三年一、二月（二個月）
  6844×150.66×2/12×6%=10311
合計：(一)+(二)+(三)=262715
(四)九十三年四月一日（即起訴狀繕本送達翌日）起返還土地之日止按月：
  6844×150.66×1/12×6%=5156
二被告乙○○應給付原告退輔會之不當得利：
  占用二二七之九、二二七之一二地號面積合計三六‧二二平方公尺
  23.9(Ｄ)+5.27(Ｅ)+6.06(Ｆ)=35.23
  0.15(Ｃ)+0.84（Ｄ)=0.99
  35.23+0.99=36.22
(一)八十八年三月至八十九年六月（一年四個月）
  16540×36.22×16/12×6%=47926
(二)八十九年七月至九十二年十二月（三年六個月）
  23000×36.22×42/12×6%=174943
(三)九十三年一、二月（二個月）
  11600×36.22×2/12×6%=4202
合計：(一)+(二)+(三)=227071
(四)九十三年四月一日（即起訴狀繕本送達翌日）起返還土地之日止按月：
  11600×36.22×1/12×6%=2101
